【裁判字號】    99,消債更,161
【裁判日期】    990610
【裁判案由】    聲請更生程序
【裁判全文】
臺灣高雄地方法院民事裁定           99年度消債更字第161號
聲  請  人  甲○○
上列當事人聲請消費者債務清理事件，本院裁定如下：
    主  文
聲請駁回。
聲請費用由聲請人負擔。
    理  由
一、聲請意旨略以：聲請人前積欠如附表所示銀行消費借貸、信
    用卡、現金卡契約等無擔保債務，前未曾依「中華民國銀行
    公會會員辦理消費金融案件無擔保債務協商機制」請求共同
    協商債務清償方案，於消費者債務清理條例施行後，因無法
    清償，乃向最大債權金融機構聯邦商業銀行股份有限公司（
    下稱聯邦銀行）申請協商，惟於99年2 月25日協商不成立。
    聲請人現擔任臨時司機，收入約30,000多元，扣除每月生活
    開銷、父母親之扶養費5,000 元、代繳父母之房貸5,000 元
    後，加上目前尚有法院強制扣薪，致未能負擔其他還款方案
    ，而聲請人所負無擔保或無優先權之債務總額並未逾1,200
    萬元，復未經法院裁定開始清算程序或宣告破產，爰依法聲
    請更生等語。
二、按「為使負債務之消費者得依本條例所定程序清理其債務，
    以調整其與債權人及其他利害關係人之權利義務關係，保障
    債權人之公平受償，謀求消費者經濟生活之更生及社會經濟
    之健全發展，特制定本條例。」、「債務人不能清償債務或
    有不能清償之虞者，得依本條例所定更生或清算程序，清理
    其債務」，消費者債務清理條例第1 、3 條定有明文。依上
    開消費者債務清理條例之立法意旨，其中心思想乃認陷於經
    濟上困境之消費者若任其於惡性循環之債務窘境中自生自滅
    ，其將衍生嚴重之社會問題，致難以維持安定之社會經濟秩
    序，故有予之分別情形依更生或清算之程序清理其債務之必
    要，藉以妥適調整其與各相關債權人等間之權利義務關係，
    以謀求消費者經濟生活之更生機會，從而健全社會經濟發展
    ，惟私法上之債之關係，係以當事人間之信賴關係為基礎，
    為社會經濟組織之重要支柱，故當事人於以法律行為追求自
    己之利益之際，亦應顧及對方之利益，並考量債權債務在社
    會上之作用，本於誠實及信用之原則，行使其債權及履行其
    債務，故債務人之消費者欲以上開條例為其所負義務之調整
    者，自應本於誠信原則之本旨，僅在其不能清償債務或有不
    能清償之虞而使其陷於經濟上之困境時始得准許之，以避免
    其藉此善意之立法而惡意圖謀減免債務，致使社會陷於道德
    之危險，並因此使信用緊縮而造成社會經濟之動盪。
三、聲請人主張其積欠如附表所示債權人上開債務，雖曾依消費
    者債務清理條例之規定，向最大債權金融機構聯邦銀行申請
    協商，惟於99年2 月25日協商不成立等事實，業據聲請人提
    出財團法人金融聯合徵信中心當事人查詢個人資料（信用報
    告）回覆書、債權人清冊、前置協商不成立通知書等為證（
    卷第8-10、39-40 、12-14 、21頁），足認屬實。故本件所
    應審酌者為聲請人是否有不能清償債務或不能清償之虞之情
    形。
四、經查：
（一）聲請人陳稱係從事臨時司機，每月收入約30,000多元，經
      查其自99年4 月6 日以高雄市聯結車駕駛員職業工會為投
      保單位，投保薪資為18,300元，且其於96、97年度所得各
      為288,620 元、31,680元，有勞工保險被保險人投保資料
      表、綜合所得稅各類所得資料清單在卷足憑（卷第46-47
      頁、第74 -7 5 頁），上揭勞保投保資料、綜合所得稅各
      類所得資料低於聲請人所自行主張之上開薪資收入，自應
      以聲請人主張之前揭入金額計算其清償能力。又聲請人之
      薪資雖經部份債權人聲請強制執行其3 分之1 之薪資所得
      及4 分之3 之獎金，惟因債務人之全部財產為所有債權之
      總擔保，故於評估債務人是否有不能清償之情形時，自仍
      應還原債務人原有之總資力後，就債務人之全部資力與其
      所有之總債務為比較，而不應將特定債權人聲請執行部份
      之金額扣除，且債務人遭強制執行之金額，即為其所清償
      金額之一部份，如將此金額扣除，將有重複計算而低估債
      務人之全部清償金額及能力之情形。故本件聲請人雖遭強
      制執行扣取薪資，仍應以其原有之總收入及總資力，評估
      其是否有不能清償之情形。
（二）就聲請人本人之必要生活支出部份，聲請人並未提出全部
      憑證以資證明，無從審酌是否均屬必要之費用，此部份因
      消費者債務清理條例之立法目的，係為使不幸陷入經濟困
      境之人得以清理債務、重建生活，並在清理過程中能保有
      符合人性尊嚴之最低基本生活，而非維持債務人過去慣常
      之寬逸生活，是於評估履行原協商方案是否顯有重大困難
      時，並非由聲請人任意主張其基本生活費用之數額，否則
      將造成揮霍無度以致清償能力降低，反而易使更生程序無
      從進行，因此本院認應以內政部所公告之99年度高雄市低
      收入戶最低生活費用每人每月為11,309 元 計算始為合理
      。故計算聲請人每月支出之基本生活費用即應以上開之
      11,309元為準。
（三）聲請人主張需支出父母扶養費部分，業據其提出戶籍謄本
      、家族系統表為證（卷第62-63 、48頁），依聲請人之母
      蔡淑芳96、97年度之綜合所得稅各類所得資料清單及財產
      歸屬資料清單所示（卷第52-54 頁），其96年度無所得，
      97年度有200,000 元（即每月約16,667元）之薪資所得，
      名下有土地2 筆、房屋1 筆，公告現值1,386,170 元，自
      難認聲請人之母有不能維持生活之情形，是聲請人主張其
      須每月支出扶養其母之扶養費每月2,500 元，即不足採。
      就聲請人之父周定雄部分，依其96、97年度之綜合所得稅
      各類所得資料清單及財產歸屬資料清單所示（卷第49-51
      頁），周定雄96、97年度均無所得，名下亦無財產，故聲
      請人此部分之主張尚屬可採，依上開說明，其扶養費用亦
      應以11,309元計算，始為合理。又其父之扶養義務人共有
      含聲請人在內之兄弟姊妹2 人及聲請人之母共計3 人，故
      聲請人只需負擔3 分之1 之扶養費用。依此計算，聲請人
      所應負擔之扶養費用應以3,770 元為限（計算式：11,309
      ÷3 ＝3,770 ，小數點以下四捨五入），得列為必要費用
      ，故聲請人主張2,500 元之扶養費，尚屬可採。
（四）聲請人雖主張其需代繳其母蔡淑芳所有之房屋貸款每月5,
      000 元，惟該筆房屋貸款費用，係由聲請人父周定雄之帳
      戶支出，有存摺明細為憑（卷第59頁），聲請人復未提出
      任何證據證明確有支出該筆費用，已難認定屬實；又該房
      屋係聲請人之母所有而非聲請人所有，聲請人依法即無代
      為清償之義務，此項金額自不得列為必要費用，且聲請人
      本身既已負債累累，本身已自顧不暇，自應優先處理其本
      身之債務，自不得代為支出他人之貸款，始自己陷於無清
      償能力之情形，是聲請人主張每月需負擔其母之房貸5,00
      0 元，即屬無據。
（五）聲請人名下無財產，有其財產歸屬資料清單在卷可稽（卷
      第73頁），則以聲請人每月之平均所得約30,000元，於扣
      除聲請人之必要生活費用11,309元、其父之扶養費2,500
      元後，每月餘16,191元，與聲請人之總債務446,099 元相
      較，應約於2 至3 年內即可清償完畢，難認有不能清償債
      務或不能清償債務之虞之情事。
五、綜上所述，聲請人並無不能清償債務或有不能清償之虞之情
    形，其本件聲請與上開法條所規定之更生要件不符，應予駁
    回，爰裁定如主文。
六、依消費者債務清理條例第8 條、第15條，民事訴訟法第78條
    ，裁定如主文。
中    華    民    國    99    年    6     月    10    日
              民事第四庭    法      官  郭文通
上為正本係照原本作成。
如不服本裁定，應於裁定送達後10日內，以書狀向本院提出抗告
，並繳納抗告費新臺幣1千元。
中    華    民    國    99    年    6     月    10    日
                            書  記  官  黃琬婷
附表：債權人清冊
┌──┬────────────┬────────┐
│編號│債權人                  │金額（新臺幣）  │
├──┼────────────┼────────┤
│一  │聯邦銀行                │ 128,995元      │
├──┼────────────┼────────┤
│二  │玉山銀行                │ 33,000元       │
├──┼────────────┼────────┤
│三  │台新銀行                │ 9,000元        │
├──┼────────────┼────────┤
│四  │大眾銀行                │ 35,000元       │
├──┼────────────┼────────┤
│五  │中國信託銀行            │ 86,000元       │
├──┼────────────┼────────┤
│六  │新光行銷股份有限公司    │ 52,545元       │
├──┼────────────┼────────┤
│七  │永瓚開發建設股份有限公司│ 101,559元      │
├──┴────────────┼────────┤
│合計                          │ 446,099元      │
└───────────────┴────────┘

司法院資訊處製作；財團法人民間司法改革基金會備份。
